臺灣屏東地方法院民事判決　　　　　　　 99年度訴字第165號
原　　　告　黃好妹
訴訟代理人　高金印律師
被　　　告　鴻億營造股份有限公司
兼
法定代理人　連信詔
共　　　同
訴訟代理人　蔡將葳律師
上列當事人間請求侵權行為損害賠償事件，由刑事庭移送前來，
本院於民國100 年2 月22日言詞辯論終結，判決如下：
    主  文
原告之訴及假執行之聲請均駁回。
訴訟費用由原告負擔。
    事  實  及  理  由
甲、程序部分
    按訴狀送達後，原告不得將原訴變更或追加他訴，但被告同
    意者不在此限，民事訴訟法第255 條第1 項第1 款定有明文
    。本件原告提起刑事附帶民事訴訟時時僅列連信詔為被告，
    嗣於民事訴訟中追加鴻億營造股份有限公司為被告，經被告
    於言詞辯論明示同意其追加，則原告所為上開訴之追加自應
    准許。
乙、實體部分
一、原告主張：被告連信詔為被告鴻億營造股份有限公司（下稱
    鴻億公司）負責人，因執行被告鴻億公司向屏東縣政府承包
    「屏26線內埔路段拓寬工程」之業務，自民國97年7 月9 日
    起進行上開工程。其本應注意「挖掘道路，於工程進行中，
    應樹立警告標誌，夜間並安裝警告燈；道路因施工、養護或
    其他情況致交通受阻，應視需要設置各種標誌或拒馬、交通
    錐等，夜間應有反光或施工警告燈號，必要時並應使用號誌
    或派旗手管制交通，且各種交通管制設施，應於道路施工前
    ，依施工狀況審慎規劃，俟裝設完成後，始得動工」以提醒
    往來人車注意，避免交通事故之發生（道路交通安全規則第
    143 條、道路交通標誌標線號誌設置規則第145 條第1 項、
    第2 項參照）。而依當時情形，並無不能注意之情事，竟疏
    未設置拒馬、反光或施工警告燈號等適當之警示標誌與防護
    措施。雖然同路段另有中華電信股份有限公司之承包商施作
    手孔蓋埋設工程，惟上開道路電信工程係自97年11月21日起
    施作，旋於同年月28日完工驗收，再由被告繼續施工至98年
    3 月23日。被告在內埔鄉○○路黎明國小附近，因上開道路
    擴寬工程，挖掘柏油路面，致台電黎明幹28號電線桿附近之
    中華電信手孔蓋凸出路面。原告於98年1 月10日下午6 時許
    ，騎乘機車行經上開施工路段時，因閃避不及而碰撞該凸出
    路面之手孔蓋，致原告摔倒受有顏面左眼眶及下顎挫傷、左
    膝挫傷、右膝創傷性關節病變、腰部挫傷及鼻腔嗅覺喪失等
    傷害。原告是屏東師範畢業，擔任國小教師退休，現都沒有
    收入及財產。爰依公司法第23條第2 項及民法關於侵權行為
    之法律關係，請求被告連帶賠償如附件車禍各項求償明細表
    所示之金額等語。並聲明：(一)被告應連帶給付原告新臺幣（
    下同）380 萬元及自起訴狀繕本送達翌日起至清償日止按週
    年利率百分之五計算之利息；(二)願供擔保，請准宣告假執行
    。
二、被告則以：依原告於刑事偵查中98年11月27日檢察事務官詢
    問時就本件車禍之發生係陳稱：「…為了要閃避一輛車我就
    摔倒了。…」等語，則本件原告發生車禍，似係肇因於閃避
    其他車輛而摔倒，並不當然與本路段之拓寬等工程有關。況
    原告所稱其向家人轉述車禍發生原因之時，亦與證人即原告
    之配偶陳明屋於刑事案件中所述不符。又「屏26線內埔段拓
    寬工程」固係由被告鴻億公司負責施作，惟該道路施工之初
    ，被告鴻億公司即因發現該路段電信管線預埋施工後未補平
    路面，乃於97年10月9 日函請屏東縣政府轉請相關施工單位
    處理，屏東縣政府亦旋即於97年10月16日函請中華電信公司
    屏東區營業處就其預埋管線施工後未補平路面要求改善，以
    免影響交通及安全，經查本件手孔係中華電信公司屏東區營
    業處之承包商鑫鴻營造有限公司所施作，相關工程安全維護
    依理應由其負責，而其亦從未將相關工程維護事宜委託或移
    交予被告鴻億公司，故本件手孔蓋之凸出於施工路面，亦非
    因被告鴻億公司挖掘柏油路面所導致。至中華電信公司屏東
    區營業處函覆所指其相關施工起迄時間及檢送之照片，核並
    非本件手孔蓋之位置，亦與證人即中華電信助理工程師王崑
    龍於刑事案件中所述工期矛盾，顯有不實。若原告確係因撞
    擊手孔蓋而發生車禍（被告仍主張原告係因閃避其他車輛而
    致失控肇事），則其在本件施工路段已通行1.5 公里以上皆
    未發生異狀，卻在施工路段之末端始因行駛於原非道路路面
    之邊緣而發生車禍，亦顯有行車未注意車前狀況之疏失，應
    認與有過失。又依原告所提龍泉醫院98年12月7 日診斷證明
    書雖於「病名」欄下記載為「顏面右眼框及下顎挫傷；左膝
    挫傷；右膝創傷性關節病變；腰部挫傷」，但「醫師囑言」
    欄下則記載「病患因罹患顏面左眼框挫傷；左膝挫傷於98年
    1 月10日至本院急診行傷口換藥處理；又於98年12月7 日至
    本院門診換藥處理，共14次」，核其記載顯有所歧異，致無
    從判定「下顎挫傷」、「右膝創傷性關節病變」、「腰部挫
    傷」確與本件98年1 月10日之車禍有關。另馬光中醫診所診
    斷證明書雖記載「病名」為「膝蓋挫傷、腰椎疼痛」，但原
    告最初至該診所就診時間為98年1 月31日，距本件車禍已有
    三週。另龍泉醫院98年7 月6 日診斷證明書雖載「病名：疑
    鼻腔嗅覺障礙」，然依該診斷書記載，原告最初係於98年4
    月8 日始行前往求診，距本件98年1 月10日車禍已歷三個月
    ；參酌上述原告於車禍後前往龍泉醫院急診時受傷情況為「
    顏面左眼框挫傷；左膝挫傷」，並無鼻部受傷之記載，則亦
    難認該「鼻腔嗅覺障礙」與本件車禍有所關連。另原告至台
    中榮民醫院應診時間為98年9 月18日，距本件車禍已歷八個
    月，且該醫院診斷證明書亦僅記載「病名」為「嗅覺完全喪
    失」，並未說明其病因為何，自亦難為原告有利之證明。如
    是外傷引起的嗅覺傷害，應該是神經斷裂所致，應該很快就
    會察覺，不至於三個月後才察覺。再者，原告之「嗅覺完全
    喪失」是否處於最終狀態而完全無法復原，亦有再詳予探究
    之必要。綜上所陳，原告於本件車禍所受傷害，應僅為「顏
    面左眼框挫傷；左膝挫傷」。對於原告提出之求償明細，被
    告意見如下：(一)醫療及復健費用部分：1.龍泉醫院部分：原
    告提出此部分單據，其中「骨科」部分32張，合計金額應為
    5,730 元，第33張則為「內科」（50元）應與本件車禍無關
    ；另「耳鼻喉科」部分6 張（合計1,040 元），因被告主張
    原告之「鼻腔嗅覺障礙」非屬本件車禍所受傷害，故亦否認
    之。2.馬光診所部分：原告提出此部分電療、針灸單據17張
    ，合計金額應為9,750 元；另藥品部分單據7 張，合計金額
    930 元，被告則不爭執。3.台中榮民醫院部分：被告對於原
    告主張此部分醫療費用金額為5,520 元沒有意見，但否認與
    本件車禍有關。4.人工關節費用：被告對於原告主張置換人
    工關節費用29,000元沒有意見，惟查原告於本件車禍所受傷
    害，應僅為「顏面左眼框挫傷；左膝挫傷」，已如上述，而
    原告置換人工關節係「右側膝關節」，應與本件車禍無關。
    5.看護費：本件原告所受傷害應無看護之必要，原告請求看
    護費用12,000元並無理由。6.保健食品：實際核計單據金額
    應該是103,182 元，皆非回復損害之必要費用，且很多相關
    單據的買受人並非原告，如生命營養素，買受人為盧憲章，
    並非原告，又如葡萄胺，訂購人是林惠婷，也非原告。7.復
    健費用：原告請求復健費用300,000 元，並未提出任何具體
    證明，被告否認之。8.交通費用：原告提出計程車車資單據
    13張，合計10,400元，被告不予爭執。另被告提出前往台中
    之購票證明13張，合計金額應為3,381 元；另原告前往台中
    皆針對其「鼻腔嗅覺障礙」病症至台中榮民總醫院就診，被
    告主張並非本件車禍之必要費用。(二)減少工作損失部分：原
    告自承原係擔任教職並已退休，則其因本件車禍所受傷害並
    未影響其協同教學或課業輔導之工作能力，鼻腔嗅覺也應該
    不影響教學，核其請求此部分損失132,480 元並無理由。(三)
    精神損傷慰撫金：原告因本件車禍僅受有「顏面左眼框挫傷
    ；左膝挫傷」之傷害，核其請求精神慰撫金315 萬元，顯屬
    過高。被告鴻億公司登記資本額為3000萬元；另被告連信詔
    係國中畢業，現擔任被告鴻億公司負責人，現名下持有公寓
    1 層、透天房屋2 棟及土地1 筆，扣除銀行貸款債務，合計
    資產約700 萬元等語資為抗辯。並聲明：(一)駁回原告之訴及
    假執行之聲請；(二)如受不利判決，願供擔保請准免為假執行
    之宣告。
三、兩造不爭執之事實：
    (一)被告連信詔為被告鴻億公司負責人，因執行被告鴻億公司
      向屏東縣政府承包「屏26線內埔路段拓寬工程」之業務，
      自97年7 月9 日起進行上開工程。
    (二)同路段另有中華電信公司屏東區營業處之承包商施作包括
      手孔蓋埋設在內之道路電信工程。
    (三)98年1 月10日下午6 時許，內埔鄉○○路黎明國小附近之
      台電黎明幹28號電線桿附近之中華電信手孔蓋凸出無柏油
      覆蓋之碎石路面。
    (四)原告於98年1 月10日下午6 時許，騎乘機車行經上開施工
      路段時摔倒，至少受有顏面左眼眶、左膝挫傷之傷害。
四、得心證之理由：
    本件兩造所爭執之處，應在於：(一)原告是否碰撞該凸出路面
    之手孔蓋因而摔倒受傷？(二)如原告係碰撞該手孔蓋而摔倒，
    就該手孔蓋之所以凸出路面，是否因被告連信詔違反法令之
    過失所致，而應與被告鴻億公司負連帶賠償之責？(三)如被告
    應負本件賠償之責，原告之下顎挫傷、右膝創傷性關節病變
    、腰部挫傷及鼻腔嗅覺喪失部分，是否係因本件事故所致？
    則原告各項求償金額，是否合理？(四)如被告應負本件賠償之
    責，原告是否亦有未注意車前狀況之過失？如原告與有過失
    ，應減輕被告賠償金額之比例為何？茲說明如下：
    (一)原告是否碰撞該凸出路面之手孔蓋因而摔倒受傷？
      1.按法院所確定之事實，皆係過去之歷史事實，為確保裁
        判之客觀性及公正性，事實之確定即非單純法院主觀之
        認識，須依「證據法則」作合理客觀之認定，而當事人
        主張之事實有爭執者，於訴訟中即為所稱之待證事實，
        當事人主張有利於己之事實者，即有提出證據證明其事
        實真實性之責任，此亦稱之舉證責任，當事人不能盡舉
        證責任，或所舉之證據不能證明所主張之事實為真正時
        ，即須負有受到敗訴判決之危險，而民事訴訟上，負有
        舉證責任者雖無庸使法院得到「不容有合理性的懷疑」
        的確切心證，但仍必須收得「證據之優勢」，即足使法
        院取得蓋然性的心證，是於言詞辯論終結時，如法院可
        獲得蓋然之心證時，待證事實將可受肯定之判斷，如屬
        微弱心證以下的心證，應予否定之。
      2.本件原告主張其於事發時係因碰撞該凸出路面之手孔蓋
        而摔倒受傷，除客觀上當時內埔鄉○○路黎明國小附近
        之台電黎明幹28號電線桿附近之中華電信手孔蓋確凸出
        無柏油覆蓋之碎石路面外，並無任何佐證。反之，原告
        自認所稱係因碰撞該凸出路面之手孔蓋而摔倒，是事後
        才想起來的云云（見本院卷第217 頁背面），則其記憶
        是否正確，已非可疑。
      3.況原告曾於刑事偵查中98年11月27日檢查事務官詢問時
        稱「為了要閃避另一輛車我就摔倒了」，未見提及手孔
        蓋部分，即有可疑。嗣本院依職權訊問原告，為何會有
        此言，經提示上開偵查筆錄，同頁即有其簽名（見調偵
        卷第52頁），原告卻無法提出合理解釋，竟答稱「我不
        曉得我為什麼這樣說」，更否認曾有閃避他車之情，業
        經記明筆錄（見本院卷第231 頁背面），更顯可疑，則
        原告於偵查中所述事發時，係為閃避他車就摔倒，恐為
        實情，未必較不可信。
      4.依本院刑事庭勘驗現場，證人即事發後赴現場救援原告
        之消防隊員曾振鴻會同勘驗時指稱其發現原告的位置，
        係在黎明幹27、28號電線桿之中央、約甫過27號電線桿
        旁路口處，然後扶原告至27號電線桿旁安置，有曾振鴻
        所指位置照片及刑事法官指示交通隊員繪製之現場圖及
        該次勘驗筆錄在卷可憑（見刑事簡上卷第66至69頁），
        為兩造所不爭執（見本院卷第231 頁背面）。而依行車
        方向，上述救護人員發現原告處，尚未抵達原告所指、
        位於28號電線桿後之手孔蓋，仍有一小段距離（見刑事
        簡上卷第68、69頁）。且證人曾振鴻於刑事案件中陳述
        ：伊到時，原告精神恍惚，自己在現場走來走去，原告
        不知道位置還說為何在這裡，有路人說原告是摔倒的，
        伊看到機車，但沒注意機車位置，不記得機車是倒是立
        ，現場沒有任何人提及手孔蓋，亦無聽聞原告肇事經過
        ，是伊將原告送醫，病患送醫服務登記簿係伊登載等語
        明確（見刑事簡上卷第66頁正背面、第146 至147 頁）
        。則原告亦有可能是在通過前揭27號電線桿旁路口時，
        為閃避另一輛車就摔倒了。相形之下，原告之主張較像
        是事後發現真正肇事地點後方不遠處有手孔蓋凸出路面
        之情形，而為附會推擬之詞。
      5.再者，原告聲稱：所稱肇事經過，是當場在救護車來時
        ，救護人員問伊時，伊想起來的云云（見本院卷第217
        頁背面），核與前揭證人曾振鴻所述矛盾。又原告聲稱
        ：其於當晚在醫院時，伊就將肇事經過告訴配偶陳明屋
        云云（見本院卷第231 頁背面），亦與該證人陳明屋於
        刑事案件中結證稱：原告說是撞到手孔蓋，是在事發後
        2 、3 天說的等語牴觸（見刑事簡上卷第82頁背面）。
        則原告所言容有不實，可見一斑，益難遽信其主張。
      6.綜上，原告就其主張係因碰撞上述凸出路面之手孔蓋而
        摔倒受傷一節，無非單憑其記憶、誠實皆可疑之指陳，
        並無任何佐證，甚至有反證未能排除，故僅能形成微弱
        心證以下的心證，應予否定之。
    (二)至其餘爭點均以原告係碰撞該凸出路面之手孔蓋而摔倒為
      前提要件，方有探究之必要。經查尚難認定原告係碰撞該
      凸出路面之手孔蓋而摔倒，已如前述，故其餘爭點即無再
      予審究之必要。
五、從而原告依公司法第23條第2 項及民法關於侵權行為之法律
    關係，請求被告連帶賠償380 萬元本息，均為無理由，應予
    駁回；其假執行之聲請即失所附麗，併予駁回。
六、至兩造其餘之攻擊或防禦方法及未經援用之證據，經本院斟
    酌後，認為均對本判決結果不生影響，自無逐一詳予論駁之
    必要，併此敘明。
七、訴訟費用負擔之依據：民事訴訟法第78條。
中    華    民    國    100   年    3     月    3     日
                  民事第二庭    法  官  蔡嘉裕
正本係照原本作成。
如不服本判決，應於收受送達後20日內，向本院提出上訴狀（須
按他造當事人之人數附繕本）。
中    華    民    國    100   年    3     月    3     日
                                書記官  蘇小雅